臺灣臺南地方法院刑事判決　　　　　　　　　　　　八十九年度易字第二九八三號
　　公　訴　人　臺灣台南地方法院檢察署檢察官
　　被　　　告　丁○○
右列被告因偽造文書案件，經檢察官提起公訴 (八十九年度偵字第七０八六號)，本
院判決如左：
    主  文
丁○○連續以詐術得財產上不法之利益，處拘役參拾日，如易科罰金，以參佰元折算
壹日。
    事  實
一、丁○○為設於台南縣仁德鄉○○○街二十四巷三八號之想家有限公司（以下簡稱
    想家公司）之總務人員，負責該公司包含扣繳健保費用等行政業務，為從事業務
    之人。明知其任職之想家公司，自民國八十七年三月間起，因經營不善無力支付
    員工薪資，亦未自其與員工戊○○、乙○○、丙○○、甲○○及己○○等員工薪
    資中先行扣繳應繳付中央健康保險局（以下簡稱健保局）之相關費用，惟因員工
    生病需持用健保卡始得享受健保給付，竟基於行使業務登載不實文書及意圖為自
    己及第三人不法利益之概括犯意，自八十七年三月間起至八十八年十二月間止，
    連續由其自己及利用不知情之會計人員林芳蘭在其公司內，在其業務上做成之「
    健保繳納證明書」六紙上，記載想家公司業已收取戊○○、乙○○、丙○○、甲○○、己○○、丁○○等人之健保費用等不實事項，並交予不知情之戊○○等人
    持以向健保局南區分局換發健保卡使用，致使健保局陷於錯誤而同意換發健保卡
    ，並同意對丁○○、戊○○、乙○○、丙○○、甲○○、己○○等人提供健保給
    付，而以此方式使其與前開員工戊○○等人獲得不法利益。嗣經健保局查核帳目
    後，始悉上情。
二、案經健保局南區移送台灣台南地方法院檢察署檢察官偵查起訴
    理  由
一、右揭犯罪事實業據被告丁○○於本院審理時供承不諱，並有「健保繳納證明書」
    六紙在卷可稽，被告自白與事實相符，堪以採信。被告雖於本院調查時辯稱：想
    家公司係以借支方式發放員工薪資，其中確有先行代扣健保費用，伊並未偽造文
    書，並提出想家公司明細分類帳一份為據云云。惟被告所呈前開明細分類帳係本
    院於九十年一月九日開庭當日始行印製一節，業據被告當庭供承不諱，復參以被
    告於偵審中，與證人乙○○均稱想家公司帳冊為其公司會計呂詩雅攜走未留，迄
    今尚未尋獲，致該公司帳目不清頗受訟累等語，何以被告於本院開庭前，竟能重
    製帳冊一份以供本院參酌？是前開帳冊之真實性如何，實非無疑。況觀前開明細
    分類帳冊中，雖就應發給各員工之薪資均以短期借款記載，惟若已發放部分薪資
    予員工，或員工先前有所借支，該明細帳冊內，均將之自積欠員工短期借款數額
    中扣除，惟遍閱前開明細帳目內，並無將想家公司代扣之健保費用，自積欠員工
    短期借款中扣除之記載，是縱認前開帳目屬實，亦足認想家公司並無代為扣繳員
    工應繳納之健保費用等情，復參諸證人己○○與戊○○於本院調查時均結證證稱
    ：想家公司並未告知應支付予彼等之薪資，將以短期借款代之，亦未曾對其等提
    及應代為扣繳之健保費用將如何代扣處理等語（參見本院九十年十二月二十五日
    訊問筆錄），綜此，堪認想家公司並未先行代為扣繳健保費用，被告於本院調查
    所辯，與事實不符，當無可採。被告犯行明確，應依法論科。
二、核被告所為係犯刑法第二百十六條、第二百十五條行使業務登載不實文書罪、刑
    法第三百三十九條第二項之詐欺得利罪。被告於業務上登載不實事項之低度行為
    ，應為行該文書之高度行為所吸收，不另論罪。被告利用不知情之會計林芳蘭為
    前開不實之記載；復利用不知情之員工戊○○等人行使前開不實之文書，為間接
    正犯；又被告先後多次行使業務登載不實文書及詐欺得利犯行，均時間緊接，觸
    犯構成要件相同之罪名，顯均係基於概括犯意為之，均為連續犯，應分別僅論以
    一罪，並均加重其刑。又被告所犯前開二罪間，有方法結果之牽連關係，應依刑
    法第五十五條後段之規定，從一重之詐欺得利罪處斷。又公訴意旨雖未論及被告
    涉犯刑法第三百三十九條第二項詐欺得利罪嫌部分犯行，惟此部分與前開被告行
    使業務上登載不實文書部分犯行，具有方法結果關係，為牽連犯，具有裁判上一
    罪關係已如前述，是此部分應為起訴效力所及，本院自得併予審酌，附此敘明。
    爰審酌被告犯罪目的在於幫助公司員工得以使用健保給付，並非將員工實際繳納
    之健保費用侵吞入己花用，惡性非重，其犯罪動機亦非無可憫之處，及其犯罪手
    段、所生影響、犯罪後坦承犯行之態度等一切情狀，量處如主文所示之刑，並諭
    知易科罰金之折算標準。另扣案「健保繳納證明書」經被告製作後，交予想家公
    司員工持以行使，並交付予健保局南區分局，是該六紙證明書已非被告所有，自
    無庸併予沒收，附此敘明。
據上論斷，應依刑事訴訟法第二百九十九條第一項前段，刑法第五十六條、第二百十
六條、第二百十五條、第三百三十九條第二項、第四十一條第一項前段、第五十五條
後段，罰金罰鍰提高標準條例第一條前段、第二條，判決如主文。
本案經檢察官羅瑞昌到庭執行職務
中      華      民      國    九十一    年      二      月      五      日
      臺灣臺南地方法院刑事第四庭
                                          法  官    卓  穎  毓
右正本證明與原本無異。
如不服本判決，應於判決送達後十日內，向本院提出上訴狀。
                                          書記官    黃  子  起
中      華      民      國    九十一    年      二      月      六      日
附錄法條：
中華民國刑法第三百三十九條
意圖為自己或第三人不法之所有，以詐術使人將本人或第三人之物交付者，處五年以
下有期徒刑、拘役或科或併科一千元以下罰金。
以前項方法得財產上不法之利益或使第三人得之者，亦同。
前二項之未遂犯罰之。
